【裁判字號】    97,易,2469
【裁判日期】    971231
【裁判案由】    詐欺
【裁判全文】
臺灣臺北地方法院刑事判決              97年度易字第2469號
公  訴  人  臺灣臺北地方法院檢察署檢察官
被      告  乙○○
上列被告因詐欺案件，經檢察官提起公訴（九十七年度偵字第八
三九八號），本院判決如下：
    主  文
乙○○幫助意圖為自己不法之所有，以詐術使人將本人之物交付
，處有期徒刑月，如易科罰金，以新臺幣壹仟元折算壹日。
    事  實
一、乙○○明知社會上詐騙案件層出不窮，並可預見將自己之金
    融機構帳戶存摺、金融卡及密碼提供他人使用，恐遭利用作
    為人頭帳戶，幫助詐欺集團用以詐騙他人財物匯款之用，仍
    基於幫助他人詐欺之不確定故意，於民國九十七年一月二十
    一日前某日，在臺灣地區某不詳地點，將其於九十五年九月
    七日向址設臺北市○○區○○路四段八五號中國信託商業銀
    行中崙分行（下稱中國信託商銀中崙分行）所申設，帳號為
    000000 000000號帳戶（下稱系爭存款帳戶）之存摺、金融
    卡及提款密碼，交付予某姓名年籍不詳之成年人使用。嗣該
    不詳姓名成年之人所屬之詐欺集團成員即基於意圖為自己不
    法之犯意聯絡，於九十七年一月二十一日晚間十時三十分許
    ，向甲○○謊稱為金石堂服務人員，以該公司工作人員誤將
    甲○○以網路方式購買並繳款金額為三百元之書籍，其付款
    方式設定為每月自動扣款三百元，需由甲○○依指示更改，
    使甲○○陷於錯誤，於九十七年一月二十二日凌晨三時二分
    、三分、五分許共匯出新臺幣（下同）六萬九千元至系爭存
    款帳戶內，旋遭提領一空。後經甲○○發現受騙報警處理，
    始循線查知上情。
二、案經臺北市政府警察局松山分局報告臺灣臺北地方法院檢察
    署檢察官偵查起訴。
    理  由
一、按被告以外之人於審判外之言詞或書面陳述，除法律有規定
    者外，不得作為證據，刑事訴訟法第一百五十九條第一項固
    定有明文。然按被告以外之人於審判外之陳述，雖不符前四
    條之規定，而經當事人於審判程序同意作為證據，法院審酌
    該言詞陳述或書面陳述作成時之情況，認為適當者，亦得為
    證據；當事人、代理人或辯護人於法院調查證據時，知有第
    一百五十九條第一項不得為證據之情形，而未於言詞辯論終
    結前聲明異議者，視為有前項之同意，同法第一百五十九條
    之五亦已明訂。本案據以認定被告乙○○犯罪事實之證據，
    部分屬於傳聞證據，惟因被告及公訴人於本院言詞辯論終結
    前，均未對於證據能力聲明異議，依刑事訴訟法第一百五十
    九條之五第一項、第二項規定，視為同意上開證據具備證據
    能力，本院審酌該等傳聞證據作成之情況，亦無違法或不當
    情事，因而認為適當，故該等傳聞證據均具備證據能力而得
    作為證據，合先敘明。
二、訊據被告固不否認系爭存款帳戶係其於九十五年間所開立，
    惟矢口否認有何幫助詐欺取財之犯行，並辯稱：系爭存款帳
    戶之存摺、提款卡係伊於九十五年間因工作關係所申設，伊
    於九十六年四月間離職後，於九十六年十二月間伊為將零錢
    存入提大鈔時始取出使用，後即放置於隨身之黑色斜背包內
    ，直至九十六年一月二十八日始發現伊包包內之系爭存款帳
    戶存摺、提款卡，以及於彰化銀行臺北分行所申設之銀行帳
    戶（下稱彰化銀行臺北分行帳戶）之存摺、提款卡均已遺失
    ，隨即撥打電話予中國信託商銀中崙分行申請掛失，但經告
    知該存款帳戶已變為警示戶，伊即在向臺北市政府警察局松
    山分局報案並就所遺失之彰化銀行臺北分行帳戶至彰化銀行
    重慶南路分行報遺失，且伊系爭存款帳戶密碼曾於九十五年
    間告知現已死亡之同事蘇志富，又非不可以伊年籍資料得知
    ，伊並無將系爭存款帳戶之存摺、提款卡及密碼交予他人使
    用之情形云云。經查：
  (一)系爭存款帳戶係被告於九十五年九月七日向中國信託商銀中
    崙分行所申請開立，且領有存摺及金融卡一節，為被告所坦
    承，並有中國信託商銀客戶開戶資料表、印鑑卡及歷史交易
    查詢報表各一份附卷可稽，應可信為真正。又告訴人甲○○
    於九十七年一月二十一日晚間十時三十分許，接獲一佯稱為
    金石堂網路書店人員之電話，以該公司工作人員誤將甲○○
    以網路方式購買並繳款金額為三百元之書籍，其付款方式設
    定為每月自動扣款三百元，需由甲○○依指示更改，使甲○
    ○陷於錯誤，於九十七年一月二十二日凌晨三時二分、三分
    、五分許共匯出六萬九千元至系爭存款帳戶內，旋遭提領一
    空等情，亦據告訴人甲○○於警詢時指述明確，並有客戶交
    易明細表五張及系爭存款帳戶歷史交易查詢報表一份在卷可
    佐，應屬實在。
  (二)而被告雖否認有何幫助詐欺犯行，並以前揭情詞置辯，然查
    ：
  1.系爭存款帳戶係被告於九十五年九月七日因工作關係所申設
    ，而其於九十六年四月間離職後，該帳戶即鮮少使用，至該
    帳戶存摺、提款卡遭詐騙集團於九十七年一月二十一日用以
    詐騙告訴人甲○○前，被告僅於九十六年十二月十八日存入
    現金五千元，並隨即提領使用，而該帳戶於當時僅存八十六
    元，又其於九十七年一月二十八日發現放置於其隨身背包內
    之系爭存款帳戶之存摺、提款卡遺失時，亦發現其於八十九
    年一月四日所申設，自九十五年十月三日起即未曾使用，僅
    存十五元之彰化銀行臺北分行帳戶之存摺、提款卡亦已遺失
    等情，業據被告於本院審理時供述甚詳，並有卷附系爭存款
    帳戶歷史交易查詢報表及彰化銀行臺北分行存摺存款帳戶資
    料查詢明細表各一份可按，足見被告已長期並未使用前揭系
    爭存款帳戶及彰化銀行臺北分行帳戶，而其卻於警詢中供稱
    ：「我一向都把上述帳戶（及系爭存款帳戶）存摺、提款卡
    放在背包內。」云云，又於本院訊問時改稱：係於九十六年
    十二月間使用後，在無其他使用需要之情形下，將系爭存款
    帳戶之存摺及提款卡放入隨身攜帶之背包中云云，實已與一
    般人不會將不常使用之物品每日隨身攜帶及妥善保管存放金
    融機構存摺、金融卡之常情不符外。
  2.且被告雖辯稱：其係於九十七年一月二十八日發覺系爭存款
    帳戶及彰化銀行臺北分行之存摺、提款卡均遺失，之後曾向
    中國信託商銀中崙分行及彰化銀行臺北分行辦理掛失，並依
    銀行指示向臺北市政府警察局松山分局報案云云。惟被告於
    本院訊問時所供：其包包很亂，其並不清楚有何其他物品一
    併遺失，僅知系爭存款帳戶及彰化銀行臺北分行存款帳戶之
    存摺、提款卡均遺失云云，除遺失之物品僅有銀行存摺及提
    款卡，卻無其他物品一節實過於巧合外，若屬遭竊之情況，
    竊賊不竊取被告其他金錢、物品及身分證件以供猜測提款卡
    密碼，卻僅竊取被告銀行存摺及提款卡，亦與一般人之經驗
    法則顯不相符。又本院經向中國信託商銀中崙分行、彰化銀
    行臺北分行及臺北市政府警察局松山分局函詢之結果，均查
    無被告於九十七年一月間向前揭二家銀行掛失存摺及金融卡
    ，及向臺北市政府警察局松山分局報案銀行存摺、金融卡遺
    失或遭竊之報案紀錄等情，有中國信託商銀中崙分行九十七
    年十月一日中信銀集作字第97510770號、彰化銀行臺北分行
    九十七年十月七日彰台北字第0970018472號及臺北市政府警
    察局松山分局九十七年十月八日北市警松分刑字第09732189
    400號函各一份在卷可參，是被告前揭所辯並不足採。而衡
    諸一般常情，金融機構之存摺、提款卡、密碼、印章因係供
    個人理財之用，為免他人取得盜領或使用，一般人於申辦後
    莫不放置家中或其他安全處所妥善保存，若有遺失或遭竊，
    必即向警察機關報案，以避免個人財產遭受損害，抑或遭他
    人為不當使用，被告於前揭銀行之存摺、提款卡同時遺失或
    失竊後，卻未向銀行提出掛失之申請，且未報警處理，此舉
    實已顯悖於一般人管理金融機構帳戶及處理財物失竊之常態
    ，而被告既係一智能正常之人，當無為不同反應之理，是其
    辯稱系爭存款帳戶係於九十六年十二月間放置於其隨身之背
    包內，並於九十七年一月二十八日始發覺遺失云云，實屬無
    據，應不足採。
  3.再以存款帳戶金融卡之密碼，關乎持有金融卡之人得否自自
    動提款機內提取款項，一般人於設定密碼時，為避免他人知
    悉及便利自己背誦，通常取其好記常用之阿拉伯數字為之，
    且現今自動提款機在提款卡密碼三次輸入錯誤之情形下，均
    有沒收卡片之機制，以避免他人在未經提款卡持有人之同意
    下，以猜測之方式使用原持有人之帳戶。而本件被告既自承
    其系爭存款帳戶提款卡之密碼為00000000，且觀諸其內容雖
    與被告於民國六十五年十月八日出生之西元及民國之出生年
    、月、日有所相關，縱使取得前揭提款卡之人亦取得被告之
    身分年籍等資料，顯亦不可能於自動提款機所提供之二次錯
    誤機會中拆解出上述密碼，是亦足認詐騙集團用以供告訴人
    甲○○匯入詐騙款項之系爭存款帳戶之存摺、金融卡及密碼
    ，應均係被告主動交付告知甚明。
  4.末以，個人帳戶事關自身財產權益之保障，一般人亦均有應
    妥善保管存摺、金融卡等物，防止被他人冒用之認知，一旦
    有人刻意收集他人帳戶使用，極易判斷係隱身幕後之人基於
    使用別人之帳戶，躲避存提款不易遭人循線追查之考慮而為
    ，自可產生與不法犯罪目的相關之合理懷疑。且日常生活常
    見不法之徒利用他人帳戶以掩人耳目進行之不法行為中，最
    常見者不外乎詐騙他人錢財，一般稍具知識之人，對此情形
    絕難諉以不知。是以被告擅將所申請開立之帳戶提供他人，
    其有容認其帳戶供他人作為詐欺犯罪時使用之未必故意，亦
    甚灼然。
  (三)是本件事證明確，被告幫助詐欺之犯行，洵堪認定，應予依
    法論科。
二、按刑法上之幫助犯，係對於犯罪與正犯有共同之認識，而以
    幫助之意思，對於正犯資以助力，而未參與實施犯罪之行為
    者而言，有最高法院八十八年度臺上字第一二七０號判決意
    旨可資參照。復以詐欺犯罪中收受詐得款項之舉，固屬詐欺
    犯行之重要環節，然收受詐欺款項之手法多端，倘由犯罪行
    為人親自出面收受被害人款項，固可認已屬詐欺犯罪構成要
    件之行為分擔，然如被害人係以轉帳匯款至犯罪行為人指定
    之金融機構帳戶之間接方式支付款項者，客觀上實係由該銀
    行業者直接受取財物之交付，此與直接由被害人親手交付現
    款與犯罪行為人，尚屬有別。而本案依告訴人甲○○之指述
    ，其等於遭詐欺之過程中，均未曾直接與被告間有何接觸或
    聯繫，是被告提供系爭存款帳戶予不詳人士，而使告訴人遭
    不詳人士詐騙而匯款入系爭存款帳戶之行為，充其量僅足認
    定係詐欺取財犯罪構成要件以外之幫助行為，尚難遽認與前
    述詐欺犯罪行為人本於共同犯罪之犯意聯絡，而有參與或分
    擔詐欺之犯行。況使用他人帳戶犯罪者，本欲利用他人帳戶
    以隱瞞自己身分而逃避檢警追緝，是被告雖可預見使用其帳
    戶者將利用其所交付之存摺、金融卡及密碼，供為詐欺不法
    犯行，然其主觀上有無將使用帳戶者所實施之詐欺犯行，視
    為己身犯行之共同犯意聯絡，實非無疑。而本案既查無證據
    足資證明被告有共同詐欺取財之犯意聯絡及行為分擔，自應
    認被告提供存摺、金融卡及密碼與不詳人士使用之犯行，僅
    止於幫助詐欺之犯意，而為詐欺構成要件以外之行為。是核
    被告所為，係犯刑法第三十條第一項、第三百三十九條第一
    項幫助詐欺取財罪。被告以一幫助行為，幫助詐欺集團成員
    多次實行詐欺犯行，為同種想像競合犯，應僅論以一罪。又
    按幫助犯係從犯，係從屬於正犯而成立，刑法上既無「共同
    幫助」之情，當亦無「幫助共同」可言，是被告所幫助之詐
    欺集團成員間，就上開詐欺取財犯行，縱有犯意聯絡及行為
    分擔，均為共同正犯，亦無須論以被告有幫助共同詐欺取財
    之必要，附此敘明。又被告為幫助犯，所為自較實際為詐欺
    行為之詐欺集團成員之惡性為低，爰依刑法第三十條第二項
    之規定，按正犯之刑減輕之，並先加後減之。爰審酌被告前
    無刑事犯罪紀錄，有臺灣高等法院被告前案紀錄表一份可按
    ，素行良好，其明知現今社會詐騙集團猖獗，被害人事後因
    詐騙集團利用人頭帳戶隱匿贓款而追償不易之事時有耳聞，
    竟仍提供系爭存款帳戶之存摺、金融卡及密碼供詐欺集團使
    用，增加被害人事後追索，尋求救濟之困難，並使犯罪之追
    查趨於複雜，所為危害社會秩序甚為重大，且犯後猶不知悔
    改，飾詞卸責，毫無悔意，犯後態度不佳，惟本件被害金額
    為六萬九千元，尚屬輕微，公訴人求刑有期徒刑五月尚屬過
    重等一切情狀，量處如主文所示之刑，並諭知易科罰金之折
    算標準。
據上論斷，應依刑事訴訟法第二百九十九條第一項前段，刑法第
三十條第一項前段、第二項、第三百三十九條第一項、第四十一
條第一項前段，刑法施行法第一條之一，判決如主文。
本案經檢察官李彥霖到庭執行職務。
中    華    民    國    97    年    12     月    31     日
              臺灣臺北地方法院刑事第十七庭
                        審判長法  官  劉煌基
                              法  官  賴淑美
                              法  官  劉秀君
上正本證明與原本無異。
如不服本判決應於收受送達後10日內向本院提出上訴書狀，並應
敘述具體理由；其未敘述上訴理由者，應於上訴期間屆滿後20日
內向本院補提理由書（均須按他造當事人之人數附繕本）「切勿
逕送上級法院」。告訴人或被害人如對於本判決不服者，應具備
理由請求檢察官上訴，其上訴期間之計算係以檢察官收受判決正
本之日期為準。
                              書記官  吳俊龍
中    華    民    國    97    年    12    月    31    日
附錄本案論罪科刑法條全文：
中華民國刑法第339條
（普通詐欺罪）
意圖為自己或第三人不法之所有，以詐術使人將本人或第三人之
物交付者，處5年以下有期徒刑、拘役或科或併科1千元以下罰金
。
以前項方法得財產上不法之利益或使第三人得之者，亦同。
前二項之未遂犯罰之。


司法院資訊處製作；財團法人民間司法改革基金會備份。
